高雄高等行政法院判決　　　　　　　　　　　　　　 九十年度訴字第００四六一號
原　　　告　甲○○○
訴訟代理人　丙○○
被　　　告　高雄市稅捐稽徵處
代　表　人　乙○○處長
訴訟代理人　丁○○
右當事人間因地價稅事件，原告不服財政部中華民國八十九年十一月三十日台財訴字
第０八九一三五七六六六號再訴願決定，提起行政訴訟。本院判決如左：
    主  文
原告之訴駁回。
訴訟費用由原告負擔。
    事  實
一、事實概要：
緣原告所有坐落高雄市三民區○○○段三０五０號及苓雅區○○○段二五五七、二五
九七號等三筆土地，原分別核准騎樓用地減免面積為四二．九七平方公尺、一四八．
七六平方公尺及一一五．七０平方公尺，於核算民國（下同）八十至八十四年期地價
稅時以為減稅地，併入地價總額內計徵地價稅再予扣除減免部份。嗣經被告所屬三民
分處及苓雅分處於八十六年一月二十五日實地勘查結果，發現騎樓用地面積有所變更
，依次為四０．五平方分尺、零及四三．０五平方公尺，減免面積較前為少，被告乃
自八十五年起改按重勘之騎樓面積核計地價稅，並由原減稅地改為免稅地。原告遂主
張上開土地應為免稅地，於八十五年十二月十日申請依稅捐稽徵法第二十八條規定，
退還八十年至八十四年之溢繳地價稅款，經被告以八十六年四月二十一日八六高市稽
財字第０二八二四六號函知原告，並退還八十年至八十四年溢繳地價稅款在案。嗣原
告復以「原處分機關自行發現更正退稅不受五年限制及林德官段二五五七、二五九七
號土地免稅面積錯誤」為由，於八十八年一月二十日再申請退還溢繳稅款（含七十九
年以前），被告於八十八年一月二十五日以高市稽財字第四九八九號函復否准所請。
原告不服，提起一再訴願，均遭決定駁回，遂提起本件行政訴訟。
二、兩造聲明：
（一）原告聲明求為判決：
      １、再訴願決定、訴願決定及原處分均撤銷。
      ２、被告應作成退還原告坐落高雄市三民區○○○段三０五０號土地及苓雅區
          ○○○段二五五七、二五九七號土地六十七年度至七十九年度溢繳地價稅
          款及該林德官段二五五七、二五九七號土地於八十年至八十四年度因免稅
          面積認定錯誤而溢繳地價稅款之退稅處分。
      ３、訴訟費用由被告負擔。
（二）被告聲明求為判決：
　　　１、駁回原告之訴。
　　　２、訴訟費用由原告負擔。
三、兩造主張之理由：
甲、原告起訴意旨略以：
一、原告所有坐落高雄市三民區○○○段三０五０號及苓雅區○○○段二五五七、二
    五九七號土地八十五年度地價稅事件，前經鈞院九十年度訴字第一七０號判決敗
    訴後，原告不服，業已提起上訴，現繫屬於最高行政法院尚未判決確定，該事件
    與本案課稅年度不同，然係就同一事實與理由就同一騎樓地面積之認定而生爭執
    ，牽涉本件行政訴訟之裁判，爰依行政訴訟法第一百七十七條第二項規定，聲請
    裁定停止本件訴訟。
二、按土地稅減免規則第一條規定：「本規則依土地稅法第六條．．規定訂之」，土
    地稅法第六條載明「為發展經濟，促進土地利用．．對於．．交通等所用之土地
    ．．得予適當之減稅，其減稅標準及程序，由行政院定之。」，而道路交通管理
    處罰條例第三條亦明定：「．．一、道路指公路．．騎樓走廊地或其他供公眾通
    行之地方。」；第七條則規定：「道路交通管理之稽查、違規紀錄，由交通勤務
    警察、法令執行交通稽查任務人員執行之．．」、第七條之一係規定：「對於違
    反本條例之行為者，民眾得敘明違規事實，具違規証據資料，向公路主管或警察
    機關檢舉，經屬實者，應即舉發。」；另土地稅減免規則第十條係謂：「供公共
    通行之騎樓走廊地，無建築改良物者，應免徵地價稅，有建築改良物者，依左列
    規定減徵地價稅：一、地上有建築改良物一層者，減徵二分之一。二、地上有建
    築改良物二層者減徵三分之一。三、地上有建築改良物三層者減徵四分之一。四
    、地上有建築改良物四層以上者減徵五分之一。前項所稱建築改良物係指附著於
    土地之建築物或工事。」，該規則第三章減免程序第二十三條詳載「直轄縣市主
    管機關接到減免地價稅之申請後．．應即會同會辦機關派員，據地籍圖冊實地勘
    查，並得視事實需要，函請申請人到場引導。」。可知：依都市計畫法令所設置
    之緊鄰八米以上道路縱深三．九米之法定騎樓走廊地，係屬道路，所有權雖私人
    擁有，但依法需強制開放供公共通行，否則便違法，其使用管理機關為警察單位
    ，而為補償此所有權人之使用權損失，土地稅減免規則第十條規定，於法定騎樓
    走廊地面積內，其地上之建築改良物係指附著於土地之建築物或工事，故稽徵機
    關於受理未建築空地所有權人申請騎樓地減免時，應即會同會辦機關派員，依據
    地籍圖冊實地勘查，並視事實需要函請申請人到場引導，則其上之圍籬工事，若
    經地政機關丈量並未退縮至離道路三．九米處之騎樓地外，而係在法定騎樓地面
    積內，此時，管理機關依法得予處分，而主管稽徵機關，若仍無視案件是否與有
    關規定相符，使用情形是否屬實等，而任意本於其行政裁量權，不以不合規定駁
    回申請，而准予減免，充其量僅僅屬於減稅，而非免稅。至於財政部八十七年十
    二月二十四日台財稅字第八七一二０四一四四號函釋意旨：「大眾捷運系統隧道
    工程穿越之工地，既於土地登記簿標示部註記『捷運系統路線穿越地』，應認定
    『部份無償供公共使用』，其地價稅依其地上建物層數參照土地稅減免規則第十
    條之比例予以減徵係歸屬土地稅減免規則第十條內有建築改良物者，依左列規定
    減徵地價稅（即減稅）．．」，而捷運若經過地上，該土地便被徵收，亦無繳地
    價稅或免稅之機會可論，故其與騎樓地無建築改良物者，應免徵地價稅（即免稅
    ）之地上完全不同狀態，無法混為一談，是亦應以地政單位法定之登記面積為基
    礎計算減稅。系爭騎樓地於法定騎樓走廊地面積上並無附著任何建築物或圍籬工
    事，故才能獲准「免稅」而非「減稅」，而其正確免稅面積分別為苓雅區○○○
    段二五五七地號一七三．九三平方公尺及二五九七地號一三八．０五平方公尺，
    否則如被告所陳林德官段二五五七及二五九七地號核准免稅面積分別為一四八．
    七六及一一五．七０平方公尺，則被告核定僅合於地上有建築改良物一層者減徵
    二分之一之情形，則此減稅面積，應係分別為二五五七地號一七三．九三∕二平
    方公尺（即八六．九六五平方公尺）及二五九七地號一三八．０五∕二平方公尺
    （即六九．０二五平方公尺）。
三、按稅捐稽徵法第二十八條規定：「納稅義務人對於因適用法令錯誤或計算錯誤溢
    繳之稅款，得自繳納之日起五年內提出具體證明，申請退還，逾期未申請者，不
    得再行申請。」及財政部六十六年二月十六日台財稅第三一一八六號函釋意旨謂
    ：「稅捐稽徵法第二十八條對於因適用法令錯誤或計算錯誤溢繳之稅款，得自繳
    納之日起五年內申請退還之規定，係指納稅義務人申請就溢繳稅款退還而言。如
    為稽徵機關發現錯誤或溢繳之案件，而本於職權自動更正退還者，應不受本條五
    年期間之限制。．．」；又土地稅減免規則第十條「供公共通行之騎樓走廊地，
    無建築改良物者，應免繳地價稅．．」；及依道路交通管理處罰條例第三條第一
    款規定：「道路指公路．．騎樓走廊或其他供公眾通行之地方．．」。由上開規
    定得知：（一）退稅案，如為稽徵機關發現錯誤或溢繳之案件，而本於職權自動
    更正退還者，應不受稅捐稽徵法第二十八條規定五年期間之限制。（二）騎樓走
    廊地係屬法定道路，應供大眾通行，違法佔用將強制拆除，所以前揭土地稅減免
    規則第十條規定，係指無建築改良物供公共通行之騎樓走廊地，無庸置疑，且係
    指全部之騎樓走廊地皆需供公眾通行，否則倘僅部份開放通行，部份圍籬，則道
    路無法暢通，執將違反道路交通管理處罰條例之規定及失去免徵地價稅之美意及
    精神，甚為明確。
四、按再訴願決定及訴願決定，無非以：「（１）原告於八十五年十二月十日依稅捐
    稽徵法第二十八條規定，申請退還八十至八十四年因計算錯誤溢繳之地價稅，依
    上開規定七十九年以前溢繳稅款，不得再行申請，況查本案並非原處分機關（即
    被告）自行發現更正退稅，及（２）前揭林德官段二五五七、二五九七號土地係
    依原處分機關課稅資料，免稅面積分別為一四八．七六平方公尺及一一五．七平
    方公尺，原告主張免稅面積應分別為一七三．九三平方公尺及一三八．０五平方
    公尺乙節，查係訴願人變更圍牆位置後，於八十六年九月二十二日重新向高雄市
    苓雅區公所申請減免後，重新核准免稅之面積（八十六年九月二十三日高市苓雅
    區經字第一六八六七號函），該面積應自八十六年度起適用免稅」等語為由，駁
    回原告再訴願及訴願申請。惟查：
（一）原告前於八十五年十二月十日向被告申請退稅（八十年至八十四年之溢繳地價
      稅），於遭否准之處分（八十五年十二月十八日高市稽財字第八八九九九號函
      ）後，提起訴願，業遭案號為八十六年度訴二字第０一六號高雄市政府訴願決
      定書，以「原處分機關已主動撤銷原處分在案，訴願標的已不存在」為由，而
      「駁回訴願」在案，其後被告以八十六年四月二十一日（八六）高市稽財字第
      ０二八二四六號函陳明「．．原告土地已更正為免稅地．．」並於說明二、陳
      明「上開土地經．．實地勘查確屬免稅地，本處已依財政部七十六年八月十九
      日台財稅第七六二二九二五號函釋重新核計．．」，顯係被告自行發現錯誤更
      正退還溢繳稅款，甚為明確。而再其後，就此主動系爭退稅所引應否退還利息
      案之八十七年度訴一字第０七五號高雄市政府訴願決定書理由欄詳載「本案係
      因原處分機關（即被告）自行發現適用法令錯誤而退還溢繳稅款之事實．．」
      ，則依首揭財政部函釋，本件系爭退稅並不受五年期間限制，甚為明確。且退
      一步言，被告既係於八十六年四月重新核計原告八十至八十四年地價稅，則應
      否繳納期限之時間，係在八十六年四月之後，原告並未逾越五年。且觀諸原告
      業已繳納溢繳之八十至八十四年度地價稅單，亦未全逾越五年，而不正確稅單
      之溢繳辦理退稅，並無次數之限制，原告並無違反稅捐稽徵法第二十八條之規
      定，甚為顯然。
（二）誠如首揭法條所示，騎樓用地係屬應供公眾通行之法定道路，土地稅減免規則
      第十條規定所謂：無建築改良物供公眾通行之騎樓走廊地，免徵地價稅，係指
      全部之騎樓走廊地面積，否則部分可通行，部分因違規致無法通行，則失去免
      地價稅之意義及精神。此由「本件系爭土地，前因被告違法於八十六年逕予變
      更八十五年騎樓地免稅面積，經原告提起行政救濟，獲行政法院八十八年度判
      字第三九四八號判決撤銷該違法處分，而原告於該救濟期間，惟恐影響八十六
      年及其後年度地價稅之誤課及其正確性，乃先就被告誤解之部分（即遭他人丟
      棄廢棄物於騎樓走廊地之原況），併同其他部分，全部重新向苓雅區公所申請
      ，請求依土地稅減免規則第十條規定免徵地價稅，遭苓雅區公所八十六年九月
      十七日高市苓區經字第一六三七一號函認係與規定不合，全部無法照辦，而遭
      駁回，經完成清除，再予申請，獲該所八十六年九月二十三日高市苓區經字第
      一六八六七號函准予全部面積計苓雅區○○○段二五五七地號一七三．九三平
      方公尺及二五九七地號一三八．０五平方公尺為騎樓地免徵地價稅」，便可為
      證。且查系爭土地，係六十六年高市府第七期重劃完成分配地，迄今現況仍為
      未建築空地，相關之土地法、都市計畫法及建築法等相關法令迄未變更，此為
      被告所不否認，則騎樓走廊地面積之規定並未變更，並不因被告先前違法於八
      十六年逕予變更八十五年騎樓地之免稅面積，致其前後年度之免稅面積有所改
      變，故八十六年度再予申請之系爭騎樓地免稅面積與六十七年六月一日原始申
      請獲准及歷年之面積是相同一致的。被告違法甚明。
（三）被告地價稅單之開發，係抄自因公告地價變動而新轉載之底冊，即地價稅課稅
      明細表，而被告地價稅課稅明細表上之記載，時履錯誤，此由「有關騎樓地免
      稅之代號為『Ａ』，然八十三年卻載為『Ｂ』（即騎樓地減徵），八十五年卻
      載為『Ｇ』（即巷道用地減免），且縱經被告八十六年四月二十一日（八六）
      高市稽財字第０二八二四六號函陳明已更正為免稅地在案及經高市苓雅區公所
      八十六年九月二十三日高市苓區經字第一六八六七號函准免稅在案，然該八十
      六年地價稅單所抄自之八十六年地價稅課稅明細表（印表日期八十六年十一月
      十八日）仍記載代號為『Ｂ』而非『Ａ』，便可明證。以上所陳為被告所不否
      認，則被告所核定之騎樓地免稅面積與原告六十七年六月一日原始申請及八十
      六年重新申請面積有異，顯然亦為錯誤。
五、又土地卡係被告內部之文書，並不公開或提供與納稅人知曉，其並不具公信力，
    且其上並未記載八十六年以前之任何年度減免事項，故若據此為據，認定六十七
    年未申請核准，則前述被告業自行承認錯誤，而辦理退稅之八十至八十四年度之
    減免，豈非不存在，而係被告自行編撰圖利原告？再者，地價稅係底冊稅，地價
    稅單之開發係抄自因公告地價變動而新轉載之課稅明細表發予納稅人之地價稅繳
    款書，只載明減免稅之總額，該年度之課稅明細表或計算方式並未併同給付，而
    歷年（六十年代、七十年代及八十年初）來，該等課稅明細，稽徵單位視為其內
    部文件，此等資訊並未同意給予納稅人抄錄，要非被告具非常明確之「違法」或
    「稅款金額差異甚鉅」，原告基於尊重政府機構公文書應具公信力之前提，實無
    從任意提出異議。而本件之前案，即因被告之計算方式違反土地稅減免規則第十
    條「供公共通行之騎樓地，無建築改良物者，應免徵地價稅．．」，經原告八十
    五年間發現，提起訴願，被告始自行更正。詎，其後卻逕予變更錯誤免稅面積，
    違反土地稅法第四十一條規定及財政部八十一年三月二十日台財稅第八一０七六
    三四一八號函釋規定，經最高行政法院（改制前行政法院）八十八年度判字第三
    九四八號判決，認「不得以八十六年一月九日照片，推斷八十五年元月份狀況」
    而撤銷原處分等。蓋，納稅人於發現稽徵機關所課地價稅違法時，依稅法規定所
    循行政救濟方式，乃１、繳完稅之部份，申請退稅。２、業收訖稅單而尚未繳納
    部份，則於繳納期限前申請更正。３、開徵四十日前，則可重新申請減免稅，以
    免俟收訖稅單後，始再提出更正，而前案若尚未確定，勢必又重複該爭執及浪費
    資源。職故，原告於八十六年九月發現原始申請免稅面積遭登載錯誤，即對收訖
    稅單尚未繳納之八十五年度地價稅，請求更正，另本件則聲明異議並申請退稅。
    且納稅人因資訊遭稽徵機關矇蔽致未知悉納稅資料錯誤否，而未對稅款之繳納提
    出異議，或尚未提出，甚或不予提出，並不等同於稽徵機關之課稅明細表之記載
    亦無錯誤，足認被告之違法錯誤。
六、被告提出八十六年一月九日所攝之照片，並不拘束八十四年度以前之狀況，為被
    告所不否認，而八十五年度之狀況，業遭行政法院判決「與經驗法則未合，不得
    推斷為八十五年度之狀況」，而撤銷原處分，被告亦自承不足為採，則亦無拘束
    八十五年度之狀況，甚為明確，八十六年度苓雅區公所核准之面積與其亦有異，
    被告並予接受，適用迄今。此亦為被告所不否認，顯然該照片並不及於各該年度
    騎樓地之免稅面積之效力，亦為不爭之事實。再退一步言，縱該臨時事實存在，
    亦不等同於八十九年十一月三十日可相比對之照片，及作為六十七年申經核准騎
    樓地面積與八十六年苓雅區公所核准面積之依據。
七、綜上所陳，原處分及一再訴願決定，未查明「是否主動發現錯誤而退稅」於前，
    復又不予查明「相關法令對騎樓走廊地面積之認定」，卻圖一昧之推諉，而排斥
    原告之主張，則被告所為之處分自屬違法，一再訴願決定予以維持，亦於法未合
    ，爰訴請判決如聲明所示，以昭適法。
乙、被告答辯意旨略以：
一、按稅捐稽徵法第二十八條規定：納稅義務人對於因適用法令錯誤或計算錯誤溢繳
    之稅款，得自繳納之日起五年內提出具體證明，申請退還；逾期未申請者，不得
    再行申請。
二、原告係於八十五年十二月十日依稅捐稽徵法第二十八條規定，申請退還八十年至
    八十四年因計算錯誤溢繳之地價稅款，被告依據原告申請案核准加計利息退稅在
    案。依首揭稅捐稽徵法第二十八條規定，七十九年以前溢繳稅款已逾五年，不得
    再行申請退還。且本件係因原告申請而辦理退稅，並非被告自行發現更正退稅。
三、原告訴稱其林德官段二五五七、二五九七號騎樓地早於六十七年即申請核准為免
    稅面積一七三‧九三平方公尺及一三八‧０五平方公尺，被告卻一直以轉載錯誤
    之課稅明細表分別按一四八‧七六平方公尺、一一五‧七０平方公尺核計云云，
    資為爭議。然查，該二筆土地原經核准之騎樓地面積自始均為一四八‧七六平方
    公尺及一一五．七０平方公尺；原告於八十六年九月二十二日重新向本市苓雅區
    公所申請騎樓用地減免，經該區公所於八十六年十月八日高市苓區經字第一七九
    四二號函送減免核准案清冊到處，原告卻執詞其於六十七年即申請核准，卻又未
    能提示其經核准之相關證件資料，供查核以實其說；又因年代久遠，被告所有檔
    案已無可考，土地卡亦無原告曾於六十七年申經核准之相關註記，且原告對被告
    二十年來所核定之面積均未經其提出異議，其稱確於六十七年即申經核准該所稱
    之騎樓面積，自難採據。
四、原告另以被告地價稅課稅明細表之代號記載錯誤為由，指責其內面積亦屬錯誤。
    惟查系爭騎樓地應為免稅地而非減稅地，此項認定上之錯誤，被告於另案核退八
    十至八十四年地價稅復查案中業經更正為免稅地，並將代號全部更正為「Ａ」，
    惟此項錯誤並不等同於面積之記載亦有錯誤。
五、原告又主張上開土地上圍牆之位置，經比較被告於八十六年一月九日及八十九年
    十一月三十日就坐落林德官段二五五七號土地所攝之照片互相比對，明顯可看出
    圍牆之位置所在不同，有退縮變更之事實，原告亦自承於選舉期間曾供人使用，
    故原告主張原核准騎樓地減免面積自始即為一七三‧九三平方公尺及一三八‧０
    五平方公尺，自與事實不符。
六、綜上所述，本件被告依首揭稅捐稽徵法第二十八條規定否准退還溢繳稅款（含七
    十九年以前地價稅），認事用法並無違誤，是原告提起行政訴訟顯無理由，請依
    法予以駁回，以維稅制等語。
    理  由
甲、程序部分：
    按行政訴訟法第一百七十七條第二項規定：「除前項情形外，有民事、刑事或其
    他行政爭訟牽涉行政訴訟之裁判者，行政法院在該民事、刑事或其他行政爭訟終
    結前，得以裁定停止訴訟程序。」明定行政法院所審理之案件如因牽涉民事、刑
    事或其他行政爭訟，「得」以裁定停止訴訟程序，核與同條第一項規定行政法院
    應以裁定停止訴訟程序之情形並不相同，故行政法院所審理之案件因牽涉民事、
    刑事或其他行政爭訟，而是否有停止訴訟之必要，受理之行政法院非無審酌之餘
    地。本件原告主張其所有坐落高雄市三民區○○○段三０五０號及苓雅區○○○
    段二五五七、二五九七號土地之地價稅事件，前經本院九十年度訴字第一七０號
    判決其敗訴後，業已提起上訴，現繫屬於最高行政法院尚未判決確定，為免同一
    事實案件審理資源之浪費及求判決之一致，聲請裁定停止本件訴訟云云。然查，
    本院九十年度訴字第一七０號地價稅事件，係關於上開土地八十五年度之地價稅
    爭議，核與本件請求被告作成退還六十七年至八十四年之溢繳地價稅稅款，課稅
    年度並不相同，其爭點亦非全然一致，故無停止本件訴訟程序之必要，原告請求
    裁定停止本件訴訟，不予准許，合先敘明。
乙、實體部分：
    本件原告訴請被告作成退還坐落高雄市三民區○○○段三０五０號土地及苓雅區
    ○○○段二五五七、二五九七號土地六十七年度至七十九年度溢繳地價稅款之處
    分，及該林德官段二五五七、二五九七號土地於八十年至八十四年度因免稅面積
    認定錯誤而溢繳稅款之退稅處分，無非以：系爭三筆土地於七十九年以前溢繳
    之地價稅，業經被告以八十六年四月二十一日（八六）高市稽財字第０二八二四
    六號函陳明「．．原告土地已更正為免稅地．．」，並於說明二、陳明「上開土
    地經．．實地勘查確屬免稅地，本處已依財政部七十六年八月十九日台財稅第七
    六二二九二五號函釋重新核計．．」，顯係被告機關自行發現錯誤更正退還溢繳
    稅款，而後就此主動退稅引伸應否退還利息案之八十七年度訴一字第０七五號高
    雄市政府訴願決定書理由欄記載「本案係因原處分機關（即被告）自行發現適用
    法令錯誤而退還溢繳稅款之事實．．」等語，則依首揭財政部函釋，本件系爭退
    稅並不受五年期間之限制甚明。且被告既係於八十六年四月重新核計原告八十至
    八十四年地價稅，則應否繳納期限之時間，係在八十六年四月之後，亦證原告並
    未逾越五年之期間。再者，關於不正確稅單之溢繳情況辦理退稅，並無次數之限
    制，原告溢繳之八十至八十四年度地價稅單，均未逾越五年期限，依稅捐稽徵法
    第二十八條之規定，被告自應辦理退稅。騎樓走廊地係屬法定道路，應供大眾
    通行，違法佔用應受強制拆除，故土地稅減免規則第十條規定所指無建築改良物
    供公共通行之騎樓走廊地，係指全部之騎樓走廊地皆需供公眾通行，否則只部分
    開放通行，部分圍籬，即違背免徵地價稅之精神，故被告應就登記之騎樓走廊地
    全部免徵地價稅，不得部分免徵，本件被告僅就系爭林德官段二五五七、二五九
    七號二筆土地之部分面積予以免稅，實屬違法云云。被告則以：依稅捐稽徵法第
    二十八條之規定，七十九年以前溢繳稅款已逾五年，不得再行申請退還。八十五
    年間係因原告申請而辦理退稅，並非被告自行發現更正退稅，自無財政部六十六
    年二月十六日台財稅字第三一一八六號函釋之適用，被告否准原告退稅之請求，
    自無不合，另關於原告主張林德官段二五五七、二五九七號二筆土地之免稅面積
    應為一七三．九三平方公尺及一三八．０五平方公尺乙節，乃原告變更圍牆位置
    後，於八十六年九月二十二日重新向高雄市苓雅區公所申請減免後，所獲核准免
    稅之面積，故該二筆土地應自八十六年度起始得適用該面積予以免稅，原告之主
    張嫌屬無據等語，資為置辯。茲就兩造爭執事由，分述如下：
壹、關於訴請被告作成退還六十七年至七十九年之溢繳稅款部分：
一、按「納稅義務人對於因適用法令錯誤或計算錯誤溢繳之稅款，得自繳納之日起五
    年內提出具體證明，申請退還；逾期未申請者，不得再行申請。」稅捐稽徵法第
    二十八條定有明文，次按「稅捐稽徵法第二十八條對於因適用法令錯誤或計算錯
    誤溢繳之稅款，得自繳納之日起五年內申請退還之規定，係指納稅義務人申請就
    溢繳稅款退還而言。如為稽徵機關發現錯誤或溢繳之案件，而本於職權自動更正
    退還者，應不受本條五年期間之限制。至納稅義務人，在稅捐稽徵法公布前業巳
    繳納，符合本條之規定申請退還者，得自稅捐稽徵法公布生效日起算五年內申請
    退還。」財政部六十六年二月十六日台財稅字第三一一八六號函釋在案。又財政
    部八十九年十月十九日台財稅第八九０四一四０五九號函釋意旨略謂：「本部及
    各權責機關在民國八十九年七月三十一日以前發布之稅捐稽徵釋示函令，凡未編
    入八十九年版「稅捐稽徵法令彙編」者，自民國八十九年十二月一日起，非經本
    部重行核定，一律不再援引適用。」。前揭財政部六十六年二月十六日台財稅字
    第三一一八六號函未經編入八十九年版之「稅捐稽徵法令彙編」，該函自八十九
    年十二月一日起應不再適用，惟本件原告申請退稅係於八十八年一月二十日，行
    為時上開財政部函令仍屬有效之函釋，固應予適用，合先敘明。
二、經查，原告係於八十八年一月二十日申請退還系爭土地七十九年以前溢繳之地價
    稅，此有該申請書附卷足參，而七十九年以前各該年度之地價稅，業據原告如期
    繳納確定在案，並為兩造所不爭執，計自原告繳納之日起至八十八年一月二十日
    止，已逾越首揭稅捐稽徵法第二十八條規定之五年期間甚明。雖原告主張：系爭
    三筆土地於七十九年以前溢繳之地價稅，業經被告以八十六年四月二十一日（八
    六）高市稽財字第０二八二四六號函陳明「．．原告土地已更正為免稅地．．」
    ，並於說明二、陳明「上開土地經．．實地勘查確屬免稅地，本處已依財政部七
    十六年八月十九日台財稅第七六二二九二五號函釋重新核計．．」及高雄市政府
    八十七年度訴一字第０七五號訴願決定書理由欄記載「本案係因原處分機關（即
    被告）自行發現適用法令錯誤而退還溢繳稅款之事實．．」等語，而爭執本件係
    被告自行發現錯誤，自應更正退還溢繳稅款云云。然查，前揭被告八十六年四月
    二十一日（八六）高市稽財字第０二八二四六號函及高雄市政府八十七年度訴一
    字第０七五號訴願決定，係關於原告八十五年十二月十日申請退還八十年至八十
    四年度之溢繳地價稅部分而生之行政救濟事件，此有前開公函、訴願決定及原告
    八十五年十二月十日申請書附卷足憑，其與七十九年以前地價稅部分顯不相涉，
    原告憑之作為被告主動發現七十九年以前誤徵地價稅之依據，尚無可採。況且被
    告八十六年四月二十一日（八六）高市稽財字０二八二四六號函說明二載明：「
    依高雄市政府八十六年三月十二日高市府訴二字第三三五一七號函辦理。」等語
    ，同資證明被告所為該函釋，係基於被告受理原告申請退稅案之後續處理程序，
    並非被告「主動發現」溢繳情事後，另行作成更正稅籍與退還溢繳稅款之處分，
    至為灼然。職故，本件原告申請退還七十九年度之前之溢繳稅款部分即非被告主
    動發現錯誤或溢繳之案件，被告又未本於職權自動更正退還，揆諸首揭規定及財
    政部六十六年二月十六日台財稅字第三一一八六號函釋意旨，其請求退還期間，
    自應受五年之限制，要不待言。查原告七十九年之前各年度之地價稅自繳納之日
    起至八十八年一月二十日止，已逾越首揭稅捐稽徵法第二十八條規定之五年期間
    ，業如前述，是被告以原告提出自六十七年至七十九年度之退稅申請，已逾法定
    期限為由，予以否准，即無違誤。
貳、關於訴請被告作成退還八十年至八十四年度之溢繳稅款部分：
一、按「供公共通行之騎樓走廊地，無建築改良物者，應免徵地價稅。」「合於第七
    條至第十七條規定申請減免地價稅或田賦者，應於每年（期）開徵四十日前提出
    申請，逾期申請者自申請之次年（期）起減免。」分別為土地稅減免規則第十條
    及第二十四條所明定。又「土地所有權人在同一轄區內擁有應稅與免稅土地，其
    免稅土地地價應免予合併計入地價總額內計徵地價稅。」財政部七十六年八月十
    九日台財稅字第七六二二九二五號函釋在案；另按財政部八十一年三月二十日台
    財稅第八一０七六三四一八號函釋謂：「得適用特別稅率之用地及各種減免稅地
    之申請期限，依土地稅法第四十一條及土地稅減免規則第二十四條規定，應於地
    價稅開徵前四十日前提出申請，至於其用地是否符合特別稅率及減免條件，亦應
    以上開期限截止日（十月七日）為審核基準日。」，前揭函令對於申請減免地價
    稅及田賦者，明定應遵守之申請期限，始得准於當年度減免，合先敘明。
二、本件原告另主張：坐落高雄市苓雅區○○○段二筆土地，八十年至八十四年度「
    正確免稅面積」為二五五七地號一七三．九三平方公尺、二五九七地號一三八．
    ０五平方公尺，被告應計算正確免稅面積退還原告各年度之溢繳地價稅款云云。
    經查，系爭二筆土地未建築之騎樓用地面積，據被告歷年來作成之相關土地簿冊
    ，包括地價稅課稅明細表、地價稅課稅明細清冊及土地卡等所示，迄至八十五年
    為止，系爭二筆土地減免之面積均為一四八．七六平方公尺及一一五．七０平方
    公尺，此有本院九十年度訴字第一七０號案件所附原處分卷內之地價稅課稅明細
    表、地價稅課稅明細清冊及土地卡可憑，是於八十五年度以前，系爭二筆土地所
    得免予合併計入地價總額之免稅地面積，在未重新改定前，自應依被告前所查得
    之土地實況核定之；抑且，被告二十年來據以核處地價稅之系爭土地面積均依前
    述資料為憑，原告亦從未對歷年來核定之面積提出異議，故被告依上述面積核算
    系爭二筆土地八十至八十四年應退還之溢繳稅款，洵無不合。此外，原告係於八
    十六年九月二十二日始就上開土地，向苓雅區公所申請變更騎樓用地面積，經該
    公所於八十六年九月二十三日以高市苓區經字第一六八六七號函送減免准案清冊
    ，此併有高雄市苓雅區公所前揭公函附卷足佐，則原告於八十年至八十四年度，
    並未就系爭土地各年度之地價稅開徵四十日前提出申請改定，事證已明，參諸前
    揭土地稅減免規則第二十四條之規定及首揭財政部八十一年三月二十日台財稅第
    八一０七六三四一八號函釋意旨，被告依原列冊面積（即一四八．七六平方公尺
    及一一五．七０平方公尺）核算應退還之地價稅款，即無稅捐稽徵法第二十八條
    所定適用法令錯誤或計算錯誤之情事，原告所訴，委不足採。
三、原告復爭執，系爭騎樓地僅有一個法定面積，如被告認為系爭土地未符合免稅之
    標準，則系爭土地之全部皆應不准適用免稅之規定，而無一部核准，一部不予核
    准之情形；又所謂公共通行，只須未設置圍籬即可供公共通行，本件土地自應依
    原告所主張之面積全部予以免稅云云。惟查，土地稅減免規則第十條係明定「供
    公共通行之騎樓地，無建築改良物者，應免徵地價稅」，其要件已明示，可減免
    之標的為「供公共通行」之騎樓地部分；又該規定之立法意旨，係為獎勵土地所
    有權人將騎樓地提供公共通行，以濟大眾往來之便利，而有裨於公益，故予其免
    稅之優惠。又「同一地號之土地，因其使用之情形或因其地上建物之使用情形，
    認定僅部分合於本規則減免標準者，得依合於減免標準之使用面積計算減免其土
    地稅。」亦為同減免規則第五條所明定，則被告審查系爭土地是否符合免稅地之
    標準時，自應詳查騎樓地可供公共通行之實況，而據以核定地價稅，否則不依騎
    樓地實地供公共通行面積之情況，而僅以登記為騎樓地，即予全部減免，對其他
    土地所有權人顯失公平。從而，原告主張被告僅能就全部騎樓地予以免稅，容有
    誤解。此外，原告爭執系爭土地倘部分減稅，僅係符合地上有建築改良物一層者
    減徵二分之一之情形，則減稅面積，應係分別為二五五七地號一七三．九三∕二
    平方公尺（即八六．九六五平方公尺）及二五九七地號一三八．０五∕二平方公
    尺（即六九．０二五平方公尺），亦非被告所核定之面積云云，然依原告此部分
    主張，系爭土地減免面積顯低於被告前所核定之一四八．七六平方公尺及一一五
    ．七０平方公尺，對原告屬更不利益，是不再予論述。
四、再者，原告前於八十五年十二月十日已申請退還八十年至八十四年度之溢繳地價
    稅款，業經被告准予退還溢繳稅款並加計利息在案，然原告僅對加計利息部分提
    起行政救濟，此亦有卷附之前開高雄市政府訴一字第０七五號訴願決定足參，職
    故，關於退還系爭土地八十年至八十四年度溢繳稅款部分之處分應已告確定，本
    件原告猶訴請被告對相同年度之溢繳稅額作成退稅處分，於法亦有未合。
參、綜上所述，原告所訴各節殊無足採，被告否准原告之申請尚非無據，一再訴願決
    定俱予維持，亦無不合。從而，本件原告之訴難謂為有理由，應予駁回。
據上論結，本件原告之訴為無理由，依行政訴訟法第二百條第二款、第九十八條第三
項前段，判決如主文。
中　　　華　　　民　　　國    九十一　　年　  　六　　　月　　　四　　　日
                              高雄高等行政法院第二庭
                                          審判長法官　呂佳徵
                                          法      官  林勇奮
                                          法      官  蘇秋津
右為正本係照原本作成。
如不服本判決，應於判決送達後二十日內向本院提出上訴書狀，其未表明上訴理由者
，應於提起上訴後二十日內向本院提出上訴理由書（須按對造人數附繕本）；如於本
判決宣示或公告後送達前提起上訴者，應於判決送達後二十日內補提上訴理由書（須
附繕本）。未表明上訴理由者，逕以裁定駁回。
提起上訴應預繳送達用雙掛號郵票七份（每份三十四元）。
中　　　華　　　民　　　國    九十一　　年　  　六　　　月　　　四　　　日
                                          法院書記官  陳嬿如
